臺灣高等法院刑事判決　　　　　　 99年度上更(一)字第395號
上　訴　人
即　被　告　孫苗
選任辯護人　高奕驤律師
　　　　　　呂佩芳律師
上列上訴人因偽造文書等案件，不服臺灣臺北地方法院95年易字
第2583號，中華民國96年4月30日第一審判決（起訴案號：臺灣
臺北地方法院檢察署95年偵續字第72號），提起上訴，經判決後
，由最高法院發回更審，本院判決如下：
    主  文
原判決關於孫苗部分撤銷。
孫苗共同連續行使偽造私文書，足以生損害於他人，處有期徒刑
壹年肆月，減為有期徒刑捌月。
    事  實
一、緣胡獻昂前與配偶胡朱斐育有子女胡宏德、胡宏亮、胡子梅
    及胡勝珍等4人，嗣後再娶胡陳玉英。詎胡宏亮之妻孫苗於
    民國93年間見胡獻昂高齡99歲，且罹患老人失智症，記憶嚴
    重喪失，無法自理生活，為免胡獻昂過世後遺留之財產為全
    體繼承人平均繼承，竟基於意圖為自己不法所有之概括犯意
    ，以將胡獻昂所有帳戶集中管理為由，向不知情之胡陳玉英
    騙取為支應日常生活花費而保管之胡獻昂存摺、印章，先於
    93年6月23日持上開存摺及印章，前往臺灣土地開發信託投
    資股份有限公司（下稱臺開信託），佯以係受胡獻昂之授權
    提領款項，填寫取款條蓋用胡獻昂之印章而偽造私文書，並
    持以行使，致使不知情之臺開信託承辦人員陷於錯誤，如數
    交付胡獻昂帳戶內之存款新臺幣（下同）198萬6,756元（不
    含利息4萬384元），孫苗取得上開款項後，即轉帳198萬元
    匯入其板信商業銀行新店分行帳戶內，復於同年6月30日至
    合作金庫，以相同方法提領312萬5943元，旋轉帳312萬元至
    上開其所有之帳戶內，再於同年8月26日胡獻昂在銀行之定
    期存款到期後，再前往合作金庫及台開信託公司提領382萬
    4647元（含利息4萬8353元，起訴書誤載應予更正）及149萬
    1330元（不含利息2萬6309元）後，旋轉帳382萬4597元及14
    9萬1330元至其上開帳戶內（合計共10,415,927元）。孫苗
    為圖掩飾上開偽造文書及詐欺款項之犯行，即於93年9月10
    日聯絡不知情之汪李淑芬、周劉富民為見證人，並由汪李淑
    芬引介其女汪曉君律師（經臺灣臺北地方法院99訴字第166
    號判處無罪，經上訴後，業經本院以99年上訴字第3182號受
    理中，尚未確定）以3萬元代價，受孫苗僱請代書胡獻昂遺
    囑，汪曉君見胡獻昂罹患失智症，明知胡獻昂無口述遺囑內
    容，且無指定見證人之行為能力，亦無法辨識書寫文字內容
    之含義，竟與孫苗基於偽造文書之犯意聯絡，由孫苗片面口
    述遺囑內容，汪曉君則逕行代筆書立胡獻昂之遺囑，再由無
    行為能力之胡獻昂於其上簽名，內容略為：將胡獻昂所有現
    金10,416,027元及每半年領得之國軍退除役官兵俸金全部及
    存於臺北螢橋郵局帳戶內款項全數分配與胡陳玉英，復再重
    新書立胡獻昂遺囑更改其內容為：臺北螢橋郵局帳戶內款項
    全數分配與胡陳玉英，再由無行為能力之胡獻昂於其上簽名
    ，孫苗、汪曉君在未經胡陳玉英之同意及未經胡陳玉英口述
    遺囑內容亦未指定見證人之情形下，逕行於同時預立胡陳玉
    英之遺囑，將胡陳玉英所有之土地、房屋、現金12,924,623
    元暨臺北螢橋郵局之款項全部僅由孫苗與其子胡榮華共同繼
    承，再由不知情之胡陳玉英於其上簽名而共同連續偽造私文
    書，使孫苗及其子胡榮華最終得以獲取胡獻昂之全部財產，
    足生損害於前述之機構及胡獻昂、胡陳玉英、胡獻昂之其餘
    法定繼承人胡宏德、胡子梅、胡勝珍等人。孫苗見上開遺囑
    已書立完成，始於93年10月11日將其上開帳戶內10,416,027
    元（含孫苗開戶所存入之100元）轉帳至胡陳玉英之帳戶。
    嗣94年1月14日胡獻昂過世，其子胡宏德發現胡獻昂存款短
    少甚鉅，孫苗復向胡獻昂之其餘繼承人提示上開未經授權之
    偽造遺囑持以行使，始悉上情。
二、案經胡宏德、胡子梅、胡勝珍告訴，由臺北市政府警察局中
    正第二分局報請臺灣臺北地方法院檢察署檢察官偵查起訴。
    理  由
壹、證據能力有無之判斷：
    本件認定事實所引用之本件卷內所有卷證資料（包含人證與
    文書證據、物證等證據），並無證據證明係公務員違背法定
    程序所取得；而檢察官、被告對本院提示之卷證，亦均表示
    同意作為證據等語在卷（見本院卷第56頁、第165頁），且
    卷內之文書證據及證人於審判外之陳述，亦無刑事訴訟法第
    159條之4之顯有不可信之情況與不得作為證據之情形，且被
    告未曾提及檢察官在偵查時，有任何不法取供之情形，且客
    觀上並無顯不可信之情況。綜上，依刑事訴訟法第159條至
    159條之5之規定，本件認定事實所引用之本件卷證所有證據
    （包含人證與文書證據、物證等證據），均有證據能力，合
    先敘明。
貳、實體方面：
一、上訴人即被告孫苗矢口否認涉有上開犯行，辯稱：我雖曾於
    上開時地填寫取款條領出胡獻昂之存款後匯入我帳戶內，但
    這是胡獻昂請我幫忙的，當時胡獻昂尚有行為能力，存款到
    期後，胡獻昂要我保管，我基於一番好意幫忙，嗣後因我很
    煩惱，於10月28日已全部轉帳還給胡陳玉英並將存摺、印章
    都還給胡陳玉英，書立遺囑時確實係根據胡獻昂及胡陳玉英
    之意思而為云云，惟查：
(一)、被告孫苗分別於93年6月23日、6月30日、8月26日將胡獻昂
    之存款提領匯入其板信商業銀行新店分行帳戶內，並於93年
    9月10日聯絡汪李淑芬、周劉富民擔任見證人，由汪李淑芬
    之女汪曉君律師代為書立胡獻昂及胡陳玉英之遺囑，然因胡
    獻昂遺囑內容有所更異而再次書立第2份遺囑等事實，為被
    告孫苗所不爭執（見偵字第14227號卷第7頁、第50頁、原審
    卷第37頁、本院卷第55頁反面），並有合作金庫分戶交易明
    細表及取款憑條、台開信託公司扣繳憑單對帳報表、上開胡
    獻昂遺囑影本2份、胡陳玉英遺囑影本1份及現場照片8幀在
    卷可參，而前開見證及書立遺囑部分，亦據證人即代筆律師
    汪曉君、證人即遺囑見證人汪李淑芬、周劉富民證述屬實，
    是被告孫苗前揭自白核與事實相符，堪信為真實。是本件足
    認被告孫苗於汪曉君代筆書立遺囑前即已多次提領胡獻昂款
    項匯入孫苗個人帳戶無訛。
(二)、然被告孫苗係未經胡陳玉英同意，即將上開款項匯入自己之
    帳戶內一節，業據同案被告胡陳玉英於原審審理中供稱：當
    時並不知道孫苗將款項匯入她的帳戶，伊並不知胡獻昂如何
    告訴孫苗等情明確（見原審卷第209頁）。雖胡陳玉英於警
    詢、原審審理時前後所述不一，惟胡陳玉英為前揭原審陳述
    時，被告孫苗固曾企圖干擾而誘導同案被告胡陳玉英為不同
    之供詞，然經原審制止後，被告胡陳玉英仍供稱，事先並不
    知被告孫苗將款項匯入自己帳戶內（見原審卷第208頁至第
    209頁），可徵胡陳玉英於原審審理時，係在原審已排除干
    擾下所為之陳述，應可採信。是胡陳玉英於警詢時證稱已授
    權被告孫苗處理上開事宜，尚難採為有利被告孫苗之佐證。
    被告孫苗固再辯稱其於上開時間提領胡獻昂存款前曾獲得胡
    獻昂授權之事，僅有胡陳玉英一人知情云云。惟胡陳玉英於
    前揭原審審理時，已稱自己並未授權，亦不知胡獻昂有無授
    權被告孫苗等語在卷，而胡獻昂又已過世，且胡獻昂之妻胡
    陳玉英仍有行為能力，胡獻昂復有4名子女，應無將所有存
    款存入其兒媳孫苗1人帳戶之理，是被告孫苗所辯，胡獻昂
    生前曾授權其提領上開款項匯入其個人帳戶云云，難認屬實
    。
(三)、證人即遺囑見證人汪李淑芬、證人即胡獻昂之堂弟媳胡陳月
    華、證人即被告孫苗之夫胡宏亮、證人即胡獻昂友人之媳曾
    慶美於偵查中；證人即遺囑見證人周劉富民於偵查及本院前
    審審理時；證人即被告孫苗之子胡榮華於偵查及臺灣臺北地
    方法院99年訴字第166號汪曉君被訴偽造文書案件原審審理
    時固均證稱胡獻昂意識清楚（見偵字第14227號卷第68頁、
    第94頁至第96頁、本院上訴卷第236頁反面至第237頁、臺灣
    臺北地方法院99年訴字第166號影卷第64頁），惟渠等不外
    以胡獻昂對遺囑內容看得很仔細、認得人、會點頭、搖頭、
    會詢問胡宏亮之女何時回國等為憑，然胡獻昂依醫師評鑑，
    係屬失智而非植物人（詳後述），且所謂「對遺囑內容看得
    很仔細」亦非即屬「對遺囑內容了解」，自不得以其「對遺
    囑內容看得很仔細」、「認得人」、「詢問孫女回國時間」
    、「點頭、搖頭」等，即認胡獻昂無失智情事。況胡獻昂於
    93年2月即已因失智症而無法處理自己財產一節，業據證人
    即胡獻昂住院時會診之精神內科醫師陳昌明於原審結證稱：
    於93年2月11日其會診時即作相關之檢驗、評估，認定胡獻
    昂於當時雖意識清楚，但神智已處於重度失智之程度，雖可
    依旁人之指示動作，例如舉手、睜眼，亦有可能依別人要他
    書寫「同意」2字即寫「同意」2字，惟他並不知道自己在做
    什麼，其外觀上不易看出，須跟被告接觸始會知道，其基本
    之生命需要還可以表達，但是複雜邏輯思考相當困難，依當
    時病人之CDR評估只有3分以觀，他應該沒有辦法處理自己的
    財產，應係符合禁治產的情形等語甚明（見原審卷第144頁
    至第150頁），並有臺北榮民總醫院之胡獻昂當時之病歷影
    本在卷可參，依該病歷所載，神經內科陳昌明醫師係於93年
    2月11日加入會診，當時指示應做數項檢驗以評估病人胡獻
    昂之精神狀況，有會診報告單在卷可參，於2月13日之病人
    胡獻昂主治醫師於病歷中記載病人現行問題為調查何為導致
    病人失智之結果（Current Promblems: I. Surevy for the
    cause of Dementia），於2月16日記載確認病人失智症（
    Dementia）之檢查項目，於2月20日記載診斷結果為肺炎（
    Pneumonia）及失智症（Dementia）等，則胡獻昂於93年2月
    間除因感染肺炎住院外，醫師經過相當檢查之結果，亦診斷
    出胡獻昂有失智之症狀，此係經專業醫師會診並透過精密檢
    驗後之診斷結果，苟非屬實，胡獻昂豈無異議之理？又證人
    即胡獻昂之子胡宏德亦結證稱，胡獻昂於93年間已為失智現
    象，無行為能力（見原審96年4月13日審判筆錄）；再參以
    證人即於93年8月20日向胡獻昂購買臺北市中正區○○○○段
    179地號土地之周俊男於本院審理時所述：我第一次是找胡
    陳玉英談，胡陳玉英要我去找胡宏德談，簽約當時，胡獻昂
    、胡宏德、胡陳玉英及一個照顧胡獻昂的小姐在場，當時胡
    獻昂的氣色不錯，簽約內容是胡宏德跟我談，寫完後胡宏德
    再去唸給胡獻昂及胡陳玉英聽，胡獻昂看起來是一直聽，聽
    完並沒有表示反對或生氣，唸完之後就直接簽約，我只有跟
    胡獻昂照過面，但跟胡獻昂沒有互動，我不知道他的意識清
    不清楚，土地名義人是胡獻昂，但簽約時，是由胡陳玉英簽
    名等語（見本院卷第165頁反面至第167頁反面），並有合約
    書影本1件在卷可稽（見本院卷第91頁至第94頁），苟胡獻
    昂當時意識清楚，而其又為土地名義人，且胡宏德亦已將買
    賣契約內容告知，依理，應由在場之胡獻昂親自洽談及簽署
    上開契約，而無由胡陳玉英代為簽名之理。故胡獻昂於93年
    間心智狀態已處於失智之事實，應可認定。
(四)、至證人即胡獻昂於93年間之看護王梅雀雖於偵查及上開99年
    訴字第166號案件中證稱：胡獻昂住院時，我就照顧他，他
    的情形我清楚，他意識很清楚，我跟他開玩笑，他還會說我
    小頑皮，他也可以講幾個是，但如他心情好時，他會叫我帶
    他出去外面走走，他也認得家人，兒女來看他，他會跟他們
    握個手後，揮手叫他們出去，他會寫字，我聽不懂他的話時
    ，他會用寫的，寫得很順很清楚，只是比較草，簽遺囑的當
    天他知道，我前一天問他要不要找他大兒子、大女兒第二天
    來，但是他搖頭，他簽遺囑時我在場，他有看自己的遺囑，
    很認真的看，也親自簽名，當時他的精神很好，也了解遺囑
    的內容（見偵字第14227號卷第87頁、臺灣臺北地方法院99
    年訴字第166號影卷第96頁正、反面），然失智與否係屬專
    業醫學領域，須由專業醫師透過精密檢驗始能判斷，王梅雀
    係一般看護，並不具有專業醫學知識及看診經驗，能否僅以
    自己照顧經驗判斷胡獻昂之智力狀況，已非無疑，且依其前
    開所述，無非是以胡獻昂理解其所開之玩笑、會要求到外面
    走走、認得家人、與前來探視的子女握手、會寫字、搖頭拒
    絕簽遺囑時找大兒子、大女兒來、很認真看自己的遺囑，並
    在遺囑上簽名等為據，惟胡獻昂當時雖意識清楚，基本生命
    需要亦可表達，但是複雜邏輯思考相當困難，已如前述，是
    胡獻昂縱有如前揭證人王梅雀所述之行為動作，亦難認其已
    理解該遺囑內容。又證人汪曉君於原審固證稱：其曾確認胡
    獻昂簽立遺囑當時應看得懂文字，亦能依照其所寫文字書寫
    「同意」2字（見原審卷第141頁反面、第142頁），有照片8
    幀在卷可參（見偵字第14227號卷第62頁至第63頁反面），
    而證人即遺囑見證人周富民亦於偵查及本院前審審理時證稱
    ：胡獻昂有於板子上寫同意（見偵字第14227號卷第68頁、
    本院上訴卷第236頁正、反面），惟證人汪曉君亦證稱胡獻
    昂當時沒有完整講過一句話，都是回答「啊啊啊」等語（見
    原審卷第141頁反面至第142頁）。且查，胡獻昂第2份遺囑
    之變更內容甚多，胡獻昂並無法言語，亦無法書寫該等內容
    ，證人汪曉君亦證稱其係寫好唸給胡獻昂聽，胡獻昂並無書
    寫同意之動作，依上開證人陳昌明所證，胡獻昂當時之書寫
    文字係無意識之依照他人指示而為，則縱使該黑板上其中「
    同意」2字係胡獻昂所寫，惟依上開照片所示，該黑板上有
    重覆「同意」2字，證人汪曉君復證稱，前開文字係由其所
    書寫而交胡獻昂閱覽，則胡獻昂當時應係為他人誘導而書立
    上開「同意」2字，難以認胡獻昂當時係有行為能力之意識
    。另證人即被告孫苗之友王黃水仙於偵查中固證稱：伊去看
    過胡獻昂，他沒有失智云云（見偵字第14227號卷第96頁）
    ，惟其於同次偵查中亦證稱：伊只去醫院看過胡獻昂一次，
    沒有與胡獻昂交談，伊待了半個小時，胡獻昂就揮手叫伊離
    開等語（見偵字第14227號卷第96頁），其既僅見過胡獻昂
    一次，且未曾交談，又非具有醫學專業智識之人，是其證稱
    胡獻昂並未失智，尚無從採為有利於被告孫苗之認定。又依
    證人即胡獻昂鄰居王碧玉於本院前審審理時所述：91年至93
    年間，胡獻昂生病，伊有到胡獻昂家會打個招呼，伊曾經到
    胡獻昂家時，胡獻昂跟伊講地價稅的問題，但胡獻昂的口音
    太重，伊聽不太清楚，就由他兒子轉述，此事約在91、92年
    間，不記得當時胡獻昂有無接胃管，應該是沒有，93年2月
    至9月間不記得有無拜訪胡獻昂，伊平常不住該處，但有回
    去的話，會去看鄰居（見本院上訴卷第237頁反面至第238頁
    ），顯見證人王碧玉接觸胡獻昂之時間較明確者係在93年之
    前，尚難憑其所述，遽認胡獻昂於93年間並無失智情事。另
    證人即胡獻昂居家護理人員韋俏玲、王志弘於本院前審審理
    時固均證稱：胡獻昂能理解我們的意思，根據我們的意思做
    簡單的動作，但是語言表達能力不是很清楚，能以點頭或簡
    單一、兩個字，表示他瞭解我們的意思等語（見本院上訴卷
    第239頁、第240頁），且證人王志弘在出診記錄單載有「失
    智」處打了兩個問號，表示不能確定胡獻昂是否失智（見本
    院上訴卷第240頁），惟居家護理人員只能確認胡獻昂清醒
    與否，至於失智部分則要由醫師做更精密的判斷，且居家護
    理人員對胡獻昂所提出的問題都是簡單的，例如我是誰？他
    人在那裡？住那裡？姓名為何？等，亦據證人韋俏玲於同次
    審理時證述甚明（見本院上訴卷第239頁），是證人韋俏玲
    、王志弘所述，亦難認胡獻昂於前揭時地並無失智情事。又
    胡獻昂出院時原本要僱請外勞，曾進行巴士量表測驗一節，
    雖據證人胡宏亮、王梅雀、胡宏德分別證述在卷（見偵字第
    14227號卷第95頁、第88頁、原審卷第197頁），然證人陳昌
    明醫師於會診時，係對胡獻昂進行相關之檢驗、評估，並親
    自觀察後，始為前揭病歷記錄，已如前述，以胡獻昂於93年
    間業已99高齡，並有病痛之情形下，自不可能在前揭各項檢
    驗及醫師觀察中成功偽裝失智，是縱胡獻昂曾進行巴士量表
    測驗，希望於出院可僱請外勞照顧，亦不至於影響前揭陳昌
    明醫師診斷結果。故被告孫苗所辯胡獻昂於請汪曉君代筆書
    立遺囑時仍有行為能力而要求將所有存款交由胡陳玉英繼承
    之意云云，尚難採信，胡獻昂於93年9月10日由汪曉君代筆
    遺囑時心智狀態已處於失智而無行為能力之事實，應可認定
    。
(五)、胡獻昂於93年9月10日既已無為遺囑之行為能力，按民法第
    1186條第1項規定，無行為能力人，不得為遺囑。證人汪曉
    君於原審審理中結證稱：胡獻昂無法為完整之言語，只能發
    出「啊啊啊」之聲音，已如上所述，依民法第1194條規定：
    「代筆遺囑，由遺囑人指定三人以上之見證人，由遺囑人口
    述遺囑意旨，使見證人中之一人筆記、宣讀、講解，經遺囑
    人認可後，記明年、月、日及代筆人之姓名，由見證人全體
    及遺囑人同行簽名，遺囑人不能簽名者，應按指印代之」，
    又按，遺囑係要式行為，違反法定方式而為者，依民法第73
    條前段規定，應為無效。汪曉君以律師之身分代筆遺囑，應
    知悉遺囑人須具備指定見證人及口述遺囑意旨之行為能力，
    證人汪曉君於原審審理時結證稱：當時其係經被告胡陳玉英
    轉述胡獻昂之意，因胡陳玉英之鄉音很重，其聽不懂，故由
    孫苗口述，由其書立（見原審卷第143頁反面），汪曉君於
    本院前審審理時則稱：並非胡陳玉英全部之話均聽不懂，僅
    是有一兩個字聽不太清楚（見本院上訴卷第232頁反面）。
    惟被告胡陳玉英並不識字，於偵查中及原審審理中請其重複
    口述上開遺囑之內容文字，其亦無法表達，證人汪曉君亦證
    稱胡獻昂當時坐輪椅，很少講話，沒有講過完整的一句話，
    都是回答「啊啊啊」，已如前述，且其於第2次偵訊中係證
    稱：遺囑內容係由孫苗告知大概的情形，其雖知代筆遺囑應
    由本人陳述，但因胡獻昂插管不能言語，故其逕行書寫後再
    交由胡獻昂看等語（見偵續字第72號卷第25頁），其先後陳
    述已有矛盾之處，被告孫苗、胡陳玉英均供稱，書立遺囑當
    日汪曉君及見證人均在胡獻昂住處處理約半日時間，是汪曉
    君與胡獻昂相處之時間並非短暫，雖證人汪曉君證稱其寫完
    後將遺囑交予胡獻昂看，胡獻昂會點頭，並寫下「同意」2
    字，惟依照片所示，該黑板上有重覆「同意」2字之字跡，
    證人汪曉君亦證稱其餘文字均為其所書寫，則胡獻昂顯係在
    他人誘導指示後，無自我意思能力之情形下寫字。且查，證
    人汪曉君雖證稱修改第2份遺囑時曾與胡陳玉英討論過，孫
    苗並未參與意見等語，惟其前已證稱聽不懂胡陳玉英之口音
    ，並證稱其並不知道胡陳玉英是否知悉第2份遺囑內容表示
    除螢橋郵局之存款外，其餘她都不能繼承之事（見原審卷第
    142頁反面），其於原審證稱當日為胡獻昂及胡陳玉英製作
    遺囑，於偵訊中證稱2人之收費共3萬元，依其以律師身份收
    費處理客戶書立遺囑之事，尚難認其確依法審核當事人之真
    意而為，被告胡陳玉英於偵訊及審理中均否認知道當日亦委
    由汪曉君書立其自己之遺囑等語明確（見原審卷第199頁）
    ，則證人汪曉君證稱，遺囑係胡獻昂及胡陳玉英之本意一節
    ，尚難採信，汪曉君明知代筆遺囑應由遺囑人口述及指定見
    證人為法定要件，於仍有口述能力之胡陳玉英面前仍可未依
    胡陳玉英口述以不合法定要件之方式代筆遺囑，更可知悉其
    就無陳述及行為能力之胡獻昂代筆遺囑時，係明知書立之遺
    囑內容可能非基於胡獻昂清楚意識而為遺囑之真意，復聽不
    懂胡陳玉英之口述內容，更且胡獻昂尚有多名子女在，關係
    彼等權益甚鉅，而汪曉君之母汪李淑芬係被告孫苗之友，乃
    汪曉君竟未由胡獻昂之其他子女在場之情形下，由孫苗之友
    汪李淑芬及周劉富民為見證人，即代筆書立遺囑，堪認汪曉
    君對此偽造文書之犯行亦均知情。汪曉君基於此偽造文書之
    故意，依孫苗片面之詞逕行書立並更改胡獻昂之遺囑，並且
    未取得胡陳玉英之口述及指定即逕行依孫苗之口述書立胡陳
    玉英之遺囑，將所有由上開遺囑繼承而得之胡獻昂財產交由
    孫苗及其子胡榮華繼承，汪曉君與被告孫苗有偽造文書犯意
    聯絡，應可認定。公訴意旨所認汪曉君係不知情，核與事實
    不符。至見證人汪李淑芬、周劉富民應係依具有律師身分之
    汪曉君指示而為簽名，由於其2人並非律師身分，難認該二
    人知悉法律規定之要件，應可認其2人乃不知情而依汪曉君
    指示而簽名，附此敘明。
(六)、被告孫苗雖辯稱嗣後已將上開提領款項匯入胡陳玉英之帳戶
    ，而無詐欺、偽造文書之犯意云云。惟詐欺、偽造文書為即
    成犯，凡意圖為自己或第三人不法之所有，以詐術使人將本
    人或第三人之物交付時，即應構成犯罪，縱事後將詐欺之物
    設法歸還，亦無解於罪名之成立，只須偽造時足以發生損害
    為已足，真正名義人事後是否追認，與已成立之罪名並無影
    響，胡陳玉英雖於警詢中稱曾授權被告孫苗，惟其於審理中
    已翻稱事先並不知情，縱被告孫苗事後取得胡陳玉英之追認
    ，亦無法卸責。綜上所述，被告孫苗為圖取得無行為能力之
    胡獻昂生前之全部存款，竟騙取胡陳玉英保管胡獻昂之存摺
    、印章至銀行行使偽造文書，詐欺取得上開款項匯入個人所
    有之帳戶，事後為免其他繼承人起疑，復與汪曉君律師共同
    偽造無行為意思能力胡獻昂之遺囑，並於胡陳玉英前利用胡
    陳玉英不識字，當場偽造胡陳玉英之遺囑，將上開胡獻昂財
    產最終歸由被告孫苗及其子胡榮華繼承，而否定胡獻昂其他
    繼承人之法定繼承權，足生損害於前述金融機構、胡獻昂、
    胡陳玉英及胡獻昂之其餘法定繼承人，本件事證明確，被告
    孫苗偽造文書、詐欺之犯行洵堪認定。證人汪李淑芬、周劉
    富民、王碧玉、韋俏玲、王志弘於本院之證述，尚不足以證
    明胡獻昂當時有處理自己事務之意識，已如前述。至辯護人
    前曾請求傳喚胡獻昂之MMSE、CDR施測者林克能及當時照護
    胡獻昂之護士溫其佳、吳君君、吳秀萍等人，以證明胡獻昂
    當時之心智狀況，惟胡獻昂之病歷係由其主治醫師記載，護
    士僅就護理記錄而為登載，依病歷上主治醫師記載胡獻昂係
    有失智症之狀況，業如上述，雖護士於護理記錄記載胡獻昂
    可筆談就飲食與否予以回應，惟胡獻昂具有意識能力可簡易
    回應他人與筆談仍難以證明當時之心智狀況，業據證人即精
    神內科陳昌明醫師於原審審理中提供專業意見證詞如上所述
    ，而當時施測者林克能已將施測結果記載於病歷上而獲得陳
    昌明醫師之認可，亦有上開病歷可證，且胡獻昂於93年間之
    心智狀況亦據證人胡宏德到庭證述明確，故胡獻昂當時心智
    狀態已處於失智之程度已臻明確，上開證人核無再予傳喚之
    必要，附此敘明。
二、被告孫苗於行為後，刑法業於94年2月2日修正公布，95年7
    月1日起施行。按「行為後法律有變更者，適用行為時之法
    律，但行為後之法律有利於行為人者，適用最有利於行為人
    之法律」，修正後刑法第2條第1項定有明文。此條規定係規
    範行為後法律變更所生新舊法比較適用之準據法，本身尚無
    新舊法比較之問題，於新法施行後，應一律適用新法第2條
    第1項之規定，為「從舊從輕」之比較，先予敘明，再按本
    次法律變更，比較時應就罪刑有關之共犯、未遂犯、想像競
    合犯、牽連犯、連續犯、結合犯，以及累犯加重、自首減輕
    暨其他法定加減原因（如身分加減）與加減例等一切情形，
    綜其全部罪刑之結果而為比較（最高法院95年5月23日95年
    度第8次刑事庭會議決議參照）。茲就本件新舊法比較結果
    敘述如下：
(一)、關於罰金刑，刑法分則編各罪所定罰金刑之貨幣單位原為銀
    元，修正前刑法第33條第5款規定：「罰金：一元（銀元）
    以上」，而依罰金罰鍰提高標準條例規定，就72年6月26日
    前修正之刑法部分條文罰金數額提高2至10倍，其後修正者
    則不提高倍數，並依現行法規所定貨幣單位折算新臺幣條例
    規定，以銀元1元折算新臺幣3元。修正後刑法第33條第5款
    規定：「罰金：新臺幣1千元以上，以百元計算之」，刑法
    第33條第5款所定罰金貨幣單位經修正為新臺幣後，刑法分
    則各罪所定罰金刑之貨幣單位亦應配合修正為新臺幣，為使
    刑法分則編各罪所定罰金之最高數額與刑法修正前趨於一致
    ，乃增訂刑法施行法第1條之1：「中華民國94年1月7日刑法
    修正施行後，刑法分則編所定罰金之貨幣單位為新臺幣。94
    年1月7日刑法修正時，刑法分則編未修正之條文定有罰金者
    ，自94年1月7日刑法修正施行後，就其所定數額提高為30倍
    。但72年6月26日至94年1月7日新增或修正之條文，就其所
    定數額提高為3倍」。從而，刑法分則編各罪所定罰金刑之
    最高數額，於上開規定修正後並無不同，惟修正後刑法第33
    條第5款所定罰金刑最低數額，較之修正前提高，自以修正
    前刑法第33條第5款規定有利於被告。
(二)、刑法第28條原規定：「二人以上共同『實施』犯罪之行為者
    ，皆為共同正犯」，新法修正為：「2人以上共同『實行』
    犯罪之行為者，皆為共同正犯」，將舊法之「實施」修正為
    「實行」。原「實施」之概念，包含陰謀、預備、著手及實
    行等階段之行為，修正後僅共同實行犯罪行為始成立共同正
    犯。是新法共同正犯之範圍已有限縮，排除陰謀犯、預備犯
    之共同正犯。新舊法就共同正犯之範圍既因此而有變動，自
    屬犯罪後法律有變更，而非僅屬純文字修正，應有新舊法比
    較適用之問題，而新法並未較有利於被告，仍應適用舊法即
    行為時法（最高法院97年度台上字第1408號判決參照）。
(三)、刑法第56條連續犯之規定業於94年1月7日修正刪除，並於95
    年7月1日施行。是於新法修正施行後，被告之數犯罪行為，
    即須分論併罰。此刪除雖非犯罪構成要件之變更，但顯已影
    響行為人刑罰之法律效果，自屬法律有變更，依新法第2條
    第1項規定，比較新、舊法結果，仍應適用較有利於被告之
    行為時法律即舊法論以連續犯。
(四)、被告行為後，刑法第55條之規定，亦於94年1月7日修正，於
    同年2月2日公布，並於95年7月1日施行，而將該法條刪除其
    中有關牽連犯之規定，就有關想像競合犯之規定並無刪修，
    經比較新舊法結果，在牽連犯方面，自以舊法較有利於被告
    。
(五)、綜此，依整體比較之結果，依修正後刑法第2條第1項前段之
    規定，適用行為時之舊法處斷。
三、核被告孫苗所為，係犯刑法第216條、第210條之行使偽造私
    文書、同法第339條第1項之詐欺取財罪。被告孫苗與汪曉君
    共同偽造胡陳玉英遺囑私文書部分，未據公訴人起訴，惟此
    部分與其2人前開偽造胡獻昂遺囑私文書部分有連續犯之裁
    判上一罪關係，為起訴效力所及，本院應一併審理。被告與
    汪曉君對於行使偽造私文書犯行，有犯意聯絡、行為分擔，
    而為共同正犯。其二人利用不知情而無行為意思能力之胡獻
    昂、不識字之胡陳玉英簽名，為間接正犯。又其等偽造私文
    書之低度行為，為行使偽造私文書之高度行為所吸收，不另
    論罪。被告孫苗先後多次詐欺及行使偽造私文書之犯行，均
    時間緊接，所犯係犯罪構成要件相同之罪名，顯係分別基於
    概括犯意為之，均為連續犯，均依修正前刑法第56條之規定
    ，以一罪論，並加重其刑。而其所犯前揭二罪間，有方法結
    果之牽連關係，依修正前刑法第55條之規定，從一重之連續
    行使偽造私文書罪論處。至公訴意旨雖指被告孫苗前揭行為
    後，猶不滿足，復於93年10月26日前往螢橋郵局，以相同方
    式，將胡獻昂帳戶內之存款204萬9729元，盜領一空，足生
    損害於胡獻昂，因指被告孫苗此部分亦涉有刑法第216條之
    行使偽造私文書及同法第339條第1項之詐欺取財罪嫌。惟被
    告孫苗否認有領上開204萬9729元，而該204萬9729元存款係
    同案被告胡陳玉英所提領一節，業據胡陳玉英於警詢時陳明
    在卷（見偵字第14227號卷第13頁），而胡陳玉英於原審審
    理時雖辯稱伊不記得有無去領這筆錢，惟其亦坦承有去郵局
    領過胡獻昂的錢（見原審卷第204頁），而204萬9729元存款
    數目非少，苟胡陳玉英未曾領得此款項，自無不記得之理，
    然胡陳玉英於警詢時坦承有領取，迄原審審理時竟改稱不記
    得（見原審卷第204頁），而嗣經原審詢以：你領200多萬元
    出來要做什麼？其係答稱：我忘記了等語（見原審卷第20 5
    頁），益徵此204萬9729元係胡陳玉英所領取無訛。而被告
    孫苗復否認有取得該204萬9729元，此外，就此部分並無積
    極證據足資證明該筆款項係被告孫苗所領得，是就此部分即
    屬不能證明被告孫苗犯罪，本應為無罪之諭知，惟起訴書既
    認此部分與前揭有罪部分具有牽連犯及連續犯等裁判上一罪
    關係，爰不另為無罪之諭知，附此敘明。
四、原審對被告孫苗論罪科刑，固非無見，惟(一)胡榮華係孫苗之
    子，孫苗偽造胡陳玉英之遺囑係將胡陳玉英之遺產由孫苗及
    其子胡榮華繼承，原審記載為由孫苗及夫胡宏亮繼承，自屬
    有誤；(二)被告孫苗應依修正前刑法第56條論處，原判決於論
    結欄卻記載為修正後刑法第56條，亦非有當；(三)本件並無有
    期徒刑易科罰金之情形，毋庸引用刑法第41條及已廢止之罰
    金罰鍰提高標準條例第2條，乃原判決於論結欄引用修正前
    刑法第41條第1項及修正前罰金罰鍰提高標準條例第2條，即
    有未洽；(四)被告孫苗於95年6月23日係將提領自胡獻昂帳戶
    內之198萬6756元中之198萬元匯入自己帳戶，原判決未予詳
    載，亦屬不當；(五)又起訴書指被告孫苗於93年10月26日盜領
    胡獻昂螢橋郵局帳戶內204萬9729元涉犯刑法第216條之行使
    偽造私文書、同法第339條第1項之詐欺取財罪嫌，原判決就
    此部分僅於同案被告胡陳玉英部分為陳述，未就被告孫苗部
    分為審酌，屬已受請求之事項未予判決，亦有缺失；(六)同案
    被告胡陳玉英並未於93年9月10日先後二份胡獻昂遺囑上簽
    名（見偵續72號卷第47頁至第48頁、第51頁），原判決認胡
    陳玉英就此先後二份遺囑均有簽名，即有違誤。被告孫苗提
    起上訴，仍執陳詞，否認犯罪，固無可採，惟原判決關於孫
    苗部分既有可議，應予撤銷改判。爰審酌被告孫苗不思循正
    當途徑獲取財富，反以未獲授權及偽造文書方式圖謀公公胡
    獻昂財產，將胡獻昂存款提領存入自己帳戶，且未經胡陳玉
    英同意，即預立胡陳玉英遺囑，由其本人及子繼承胡陳玉英
    財產，損及其他繼承人權益，惡性非輕，惟念其嗣後已將該
    等存款轉匯入胡陳玉英帳戶，就此部分並無所得，兼衡其犯
    罪目的、手段、智識，且已年逾67歲等一切情狀，量處有期
    徒刑1年4月。又中華民國九十六年罪犯減刑條例業經立法院
    制定，並業經總統於96年7月4日公布，自96年7月16日起生
    效，本件被告孫苗犯罪時間係在96年4月24日以前，合於上
    開減刑條例第2條第1項第3款之規定，且非同條例第3條所定
    不得減刑之罪，是併依上開減刑條例規定減其2分之1之刑。
    至偽造之胡獻昂、胡陳玉英遺囑非屬被告孫苗所有，爰不另
    為沒收之諭知，附此敘明。
據上論斷，應依刑事訴訟法第369條第1項前段、第364條、第299
條第1項前段，刑法第2條第1項、第216條、第210條、第339條第
1項、修正前刑法第28條、第55條、第56條，刑法施行法第1條之
1，中華民國九十六年罪犯減刑條例第2條第1項第3款、第7條，
判決如主文。
本案經檢察官林炳雄到庭執行職務。
中    華    民    國    100    年    1    月    11    日
                  刑事第二十二庭審判長法  官  郭雅美
                                      法  官  洪于智
                                      法  官  李麗珠
以上正本證明與原本無異。
如不服本判決，應於收受送達後10日內向本院提出上訴書狀，其
未敘述上訴之理由者並得於提起上訴後10日內向本院補提理由書
（均須按他造當事人之人數附繕本）「切勿逕送上級法院」。
                                      書記官  陳禹任
中    華    民    國   100    年    1     月    17    日
附錄：本案論罪科刑法條全文
中華民國刑法第216條（行使偽造變造或登載不實之文書罪）
行使第210條至第215條之文書者，依偽造、變造文書或登載不實
事項或使登載不實事項之規定處斷。
中華民國刑法第210條（偽造變造私文書罪）
偽造、變造私文書，足以生損害於公眾或他人者，處 5 年以下
有期徒刑。
中華民國刑法第339條（普通詐欺罪）
意圖為自己或第三人不法之所有，以詐術使人將本人或第三人之
物交付者，處5年以下有期徒刑、拘役或科或併科1千元以下罰金
。
以前項方法得財產上不法之利益或使第三人得之者，亦同。
前二項之未遂犯罰之。